【裁判字號】    95,訴,3184
【裁判日期】    951229
【裁判案由】    第三人異議之訴
【裁判全文】
臺灣臺中地方法院民事判決  95年度訴字第3184號
原      告  丙○○
被      告  台中商業銀行股份有限公司
法定代理人  乙○○
訴訟代理人  甲○○
上列當事人間第三人異議之訴事件，本院於民國95年12月13日言
詞辯論終結，判決如下：
    主      文
原告之訴駁回。
訴訟費用由原告負擔。
    事      實
一、本件原告起訴主張：鈞院民國（下同）95年度執字第3907號
    清償借款強制執行事件，所為查封、拍賣強制執行程序之保
    存登記房屋（門牌號號：台中縣大肚鄉○○路○段428巷9弄
    15 之2號）（下稱系爭房屋，不包括基地），原係訴外人陳
    海洲出資興建，於90年3月2日贈與予其子即訴外人陳啟忠，
    嗣於94年10月9 日訴外人陳啟忠將系爭房屋出售予原告（註
    ：訴外人陳啟忠配偶之姊），是伊為系爭房屋之所有權人，
    爰依強制執行法第15條規定，提起本件第三人異議之訴。訴
    之聲明：鈞院95年度執字第3907號執行事件，就如拍賣附表
    建物部分（註：執行登記建號為台中縣大肚鄉○○段山子頂
    小段1242，即系爭房屋），所為之強制執行程序應予撤銷。
二、按第三人就執行標的物有足以排除強制執行之權利者，得於
    強制執行程序終結前，向執行法院對債權人提起異議之訴，
    強制執行法第15條前段，定有明文。而所謂就執行標的物有
    足以排除強制執行之權利者，係指對於執行標的物有所有權
    、典權、留置權、質權存在情形之一者而言，最高法院著有
    44年台上字第721 號判例可稽。上開所有權亦包括原始取得
    建築物之所有權（即未辦保存登記之建物）。查本件系爭房
    屋係屬未保存登記之建物乙情，業據原告自陳，並經本院調
    閱上開95年度執字第3907號執行卷無訛（原告於本件起訴時
    ，尚同時依強制執行法第18第2項規定聲請停止執行程序）
    ，自堪可信為真實。而按，自己建築之房屋，與依法律行為
    而取得者有別，縱使不經登記，亦不在民法第758 條所謂非
    經登記不生效力之列（最高法院41年台上字第1039號判例要
    旨參照）。是以，未辦理保存登記（即第一次所有權登記）
    之建物，所有權人仍為原始建築之人。嗣後因移轉而取得系
    爭建物權利者，僅為事實上之處分權，而非不動產所有權（
    最高法院67年第2次民事庭總會決議及69 年度台上字第1204
    號判決要旨參照）。本件系爭房屋係為訴外人陳海洲出資興
    建，建築完成，未辦保存登記乙情，業為原告所自陳。是訴
    外人陳海洲為系爭房屋之原始建築人，而為所有權人。則依
    原告自陳訴外人陳啟忠因贈與（註：非繼承）、伊因買賣再
    取得者，依上說明，均非系爭建物之所有權，而為事實上之
    處分權甚明。參照最高法院48年台上字第209 號判例要旨所
    示，如未辦保存登記建物並非債務人（於本件則指訴外人陳
    啟忠）所有，被執行法院誤為查封，買受人（於本件則指原
    告）因不能登記，不得主張所有權提起本訴（註：第三人異
    議之訴），但得代位原所有權人（於本件則指訴外人陳海洲
    ）提起本訴。是前手之一為債務人者，經債務人之任一債權
    人聲請執行者，因債務人為買受人之前手，則買受人不得代
    位提起第三人異議之訴。本件原告之前手，即訴外人陳啟忠
    為債務人，已遭債權人即本件被告聲請執行系爭房屋乙情，
    已為兩造所不爭執，亦經本院調閱上開執行卷無訛。是依上
    說明，縱認本件原告上開主張屬實（註：經本院隔離訊問，
    原告及訴外人陳啟忠，就系爭房屋買賣價金之數額、交付價
    金之對象，均未吻合），原告亦無從提起本件第三人異議之
    訴之餘地。則其為如上開所示之聲明，即於法無據，自無理
    由，應予駁回。
三、本件原告上開主張縱然屬實，其提起本件亦無理由，已如前
    述，則其與訴外人陳啟忠間是否確存買賣契約，本件系爭房
    屋是否為抵押權效力所及（被告於本件之抗辯），即與本件
    之認定無涉，本院自勿庸予以審酌，併予敘明。
四、據上論結，本件原告之訴為無理由，依民事訴訟法第78條，
    判決如主文。
中    華    民    國    95    年    12    月    29    日
                  民事第四庭    法  官  陳添喜
正本係照原本作成。
如對本判決上訴，須於判決送達後20日內向本院提出上訴狀。
中    華    民    國    95    年    12    月    29    日
                                書記官


司法院資訊處製作；財團法人民間司法改革基金會備份。
